【裁判字號】    88,易,3328
【裁判日期】    890616
【裁判案由】    詐欺
【裁判全文】
臺灣臺中地方法院刑事判決                        八十八年度易字第三三二八號
    公  訴  人  台灣台中地方法院檢察署檢察官
    被      告  丙○○
                丁○○
右列被告因詐欺案件，經檢察官提起公訴（八十八年度偵字第八六八九號），本院判
決如左：
    主  文
丙○○、丁○○均無罪。
    理  由
一、公訴意旨略以：被告丙○○、丁○○為夫妻，明知其等債務甚多，已無支付之能
    力，竟共同基於意圖為自己不法所有之犯意連絡，於民國八十六年九月間對外招
    集互助會，每會新台幣（下同）二萬元，採外標制，連同會首共計二十一會，告
    訴人林旺叢、乙○○夫妻以乙○○之名義參加二會。八十七年八月初，告訴人查
    覺被告之信用狀況有異，被告乃對告訴人佯稱可受讓其等之互助會，並可於次日
    開立發票日八十七年九月十日、面額二十七萬八千二百元之支票一紙予告訴人乙○○，及開立發票日八十七年十一月份、面額各為十五萬元、十二萬八千二百元
    之支票二紙予告訴人林旺叢，作為轉讓之代價。惟被告屆時以支票已經用完為由
    ，未予開立。經告訴人催討後，被告另表示可於次日將收取之客票先交給告訴人
    供擔保，然屆時又置之不理。其後再經告訴人之催討，被告等始簽發中國農民銀
    行北屯分行、票號ＦＡ一六三一四七號、發票日八十七年五月三十日、面額三十
    三萬八千元、發票人丙○○之支票一紙，但該紙支票經告訴人提示後亦不獲兌現
    。嗣被告為取回該紙不獲兌現之支票，又佯稱將提供機器設備清償債務，惟於取
    回支票後，卻將機器設備轉讓給案外人劉榮貴，致使告訴人林旺叢、乙○○追索
    無著，至此始知受騙，因認被告等共同涉有刑法第三百三十九條第一項之詐欺取
    財罪嫌。
二、按犯罪事實應依證據認定之，無證據不得推定其犯罪事實。又不能證明被告犯罪
    者，應諭知無罪之判決，刑事訴訟法第一百五十四條、第三百零一條第一項分別
    定有明文。次按刑法第三百三十九條第一項詐欺罪之成立，係以意圖為自己或第
    三人不法之所有，以詐術使人陷於錯誤，而將本人或第三人之物交付為構成要件
    ，所謂以詐術使人交付，必須被詐欺人因其詐術而陷於錯誤，始為相當，若其所
    用方法，不能認為詐術，亦不至使人陷於錯誤，即不構成犯罪，最高法院四十六
    年台上字第二六０號著有判例可資參照。另民事關係若有未依約定本旨履行債務
    者，依社會一般交易經驗，可能之原因不一而足，因不可歸責自己之事由而不能
    給付，或因合法主張抗辯而拒絕給付，甚至在負債之後另起惡意遲延給付，皆有
    可能，倘無積極確切之證據，不宜推斷必定涉有詐欺罪嫌。
三、公訴意旨認被告涉嫌共同詐欺，無非係以互助會簿、互助會轉讓協議書、支票暨
    退票理由單影本、被告丁○○願以機器設備清償債務之同意書，及被告通知告訴
    人機器設備已轉讓他人之存證信函影本等為憑。訊據被告丙○○、丁○○二人均
    堅決否認有何詐欺犯行，辯稱其等並無因經濟問題，蓄意招集互助會騙取他人錢
    財；當初交給告訴人之ＦＡ一六三一四七號支票，雙方言明係供告訴人擔保之用
    ，告訴人違反約定予以提示，致被告不及補足存款；且告訴人明知被告早已將機
    器設備讓與案外人劉榮貴，猶令被告丁○○須出具書面，承諾如未能八十七年九
    月十日前清償債務，應以機器設備抵償，並非被告以此為由向告訴人詐取該紙支
    票等語。經查：
    (一)被告共同於八十六年九月間召集互助會，每會二萬元，採外標制，連會首共有
      二十一會，告訴人林旺叢、乙○○共參加二會，至八十七年八月九日，雙方協
      議由會首即被告丙○○承受該二互助會之事實，有互助會簿及協議書在卷可稽
      （偵查卷第六、七頁），被告亦供承屬實。惟被告丙○○之所以承受告訴人之
      互助會，業據告訴人在告訴狀中表明乃八十七年八月初，因告訴人發覺被告丙○○債信不佳，而主動向被告丙○○表示不願再繼續跟會，經雙方協議後，始
      訂立上述協議書（見偵查卷第二頁背面）。從而，被告雖有共同召集該互助會
      ，後來並受讓告訴人之互助會，但此乃告訴人主動向被告表明不願繼續跟會，
      經雙方磋商後，被告丙○○始予承受，並非被告積極以何條件誘使告訴人同意
      轉讓，顯無使用詐術騙取告訴人之財物可言。
    (二)依前開協議書所約定之內容，被告丙○○承接告訴人之互助會，應簽發發票日
      係八十七年九月十日、金額二十七萬八千二百元之支票給告訴人乙○○，另須
      交付被告客戶之支票十五萬元，及開立十二萬八千二百元之支票給告訴人甲○○。惟事實上被告丙○○並無簽發或交付此等支票，而係交付一紙發票人為被
      告丙○○、票號ＦＡ一六三一四七號、發票日八十七年五月三十日、面額三十
      三萬八千元、付款人係中國農民銀行北屯分行之支票給告訴人，後來經告訴人
      提示後被退票，此有該紙支票及退票理由單影本在卷可證（偵查卷第八頁），
      並經雙方陳明在卷足憑。
    (三)今告訴人指稱被告推由丁○○於八十七年八月二十一日出具同意書，表明已從
      告訴人處取回前開退票，並保證在三至七日內開立發票日為八十七年九月十日
      、金額二十七萬八千二百元之支票，否則願於八十七年九月十日前提出同額之
      現金清償告訴人之債務，若有違約願以機器設備抵償債務（參見偵查卷第九頁
      ），而向告訴人騙取該張退票。惟據告訴人乙○○於本院審理時表示，被告丙○○所簽發之該紙ＦＡ一六三一四七號支票，係告訴人乙○○主動要被告取回
      辦理註銷退票紀錄手續，當時被告別無支票可與告訴人乙○○換票，故被告丁○○係於八十七年八月二十一日下午約一時許前往告訴人處取回該張退票，隔
      了一、二個小時後，被告丁○○再前往告訴人處，始與乙○○談妥上述同意書
      所載償還債務之條件（見本院八十九年五月二十四日筆錄）。由告訴人乙○○
      上開所供可知被告並非以同意書所記載之條件，向告訴人騙取該張退票，實係
      告訴人乙○○主動將ＦＡ一六三一四七號支票退還被告，以辦理註銷退票紀錄
      手續，其後被告丁○○再返回告訴人處商討清償債務事宜，談妥後才出具上開
      同意書。則被告既無施用詐術使告訴人陷於錯誤而交付ＦＡ一六三一四七號支
      票，即與前揭詐欺罪之構成要件未合。縱被告丁○○同意書中所承諾之內容不
      實，其機器設備已無法供告訴人抵償，亦係民事債務不履行之問題，容與刑法
      詐欺罪無涉。
四、綜合前述，公訴人提出之前開證據尚不足證明被告涉及詐欺罪嫌，此外，本院亦
    查無其他積極之證據可認被告有此等犯行，本件應僅係民事糾紛而已，被告雖遲
    未能與告訴人達成和解，未能清償債務，仍與刑法詐欺罪無涉，應依前揭刑事訴
    訟法之規定及最高法院之判例意旨，諭知被告均無罪之判決，庶免冤抑。
據上論斷，應依刑事訴訟法第三百零一條第一項，判決如主文。
中      華      民      國    八十九    年      六      月     十六     日
                                          法  官  莊 深 淵
右正本證明與原本無異。
如不服本判決，應於判決送達後十日內，向本院提出上訴狀。
                                          書記官
中      華      民國    八十九    年      六      月   二十一     日


司法院資訊處製作；財團法人民間司法改革基金會備份。
